臺灣高等法院刑事判決
109年度上易字第303號
上  訴  人  臺灣新北地方檢察署檢察官
被      告  王崇信


上列上訴人因被告詐欺案件，不服臺灣新北地方法院108年度簡
上字第336號，中華民國108年12月11日第一審判決（起訴案號：
臺灣新北地方檢察署107年度偵字第28310號、第30332號、第319
40號），提起上訴，本院判決如下：
    主  文
上訴駁回。
    理  由
一、聲請簡易判決處刑要旨略以：被告王崇信得預見將金融機構
    帳戶之存摺、提款卡及密碼交予不相識之人使用，可能作為
    幫助詐欺集團收取不法所得之用，竟仍不違背其本意，基於
    幫助詐欺取財之不確定故意，於民國107年6月20日下午某時
    許，在新北市泰山區泰林路2段某統一超商內，以宅急便方
    式，將其申辦之台新國際商業銀行帳號00000000000000號帳
    戶（下稱台新銀行帳戶）、臺灣中小企業銀行帳號00000000
    000 號帳戶（下稱臺灣企銀帳戶）之提款卡及密碼，郵寄予
    真實姓名年籍不詳、自稱「楊代書」所指定之「宋培頎」，
    而幫助「楊代書」所屬之詐欺集團掩飾渠等因詐欺犯罪所得
    之財物。嗣上開詐欺集團成員於取得前揭帳戶資料後，即共
    同意圖為自己不法之所有，於：㈠106年6月25日12時45分許
    ，佯裝為曾淑芬之友人，撥打電話予曾淑芬向其借款，使曾
    淑芬陷於錯誤，於同日13時54分許，利用自動櫃員機匯款新
    臺幣（下同）19萬元至台新銀行帳戶內，旋遭提領一空。㈡1
    06年6月25日14時許，假冒黃囇莉之友人，撥打電話予黃囇
    莉向其借款，致黃囇莉不疑有他，於同日14時19分、14時22
    分許，利用網路銀行分別匯款3萬元、3萬元至臺灣企銀帳戶
    內，旋遭提領一空。因認被告涉犯刑法第30條第1項、第339
     第1項之幫助詐欺取財罪嫌。
二、按犯罪事實之認定，係據以確定具體的刑罰權之基礎，自須
    經嚴格之證明，故其所憑之證據不僅應具有證據能力，且須
    經合法之調查程序，否則即不得作為有罪認定之依據。倘法
    院審理之結果，認為不能證明被告犯罪，而為無罪之諭知，
    即無前揭第154 條第2 項所謂「應依證據認定」之犯罪事實
    之存在；因此，同法第308 條前段規定，無罪之判決書只須
    記載主文及理由，而其理由之論敘，僅須與卷存證據資料相
    符，且與經驗法則、論理法則無違即可，所使用之證據亦不
    以具有證據能力者為限，即使不具證據能力之傳聞證據，亦
    非不得資為彈劾證據使用。故無罪之判決書，就傳聞證據是
    否例外具有證據能力，本無須於理由內論敘說明（最高法院
    100 度台上字第2980號判決意旨參照）。本案被告周郁博被
    訴上開罪嫌，經本院認定犯罪不能證明而為無罪諭知，依前
    開說明，毋庸論述所援引有關證據之證據能力，合先敘明。
三、按犯罪事實應依證據認定之，無證據不得認定犯罪事實；不
    能證明被告犯罪者，應諭知無罪之判決，刑事訴訟法第154
    條第2 項、第301條第1項分別定有明文。認定不利於被告之
    事實，須依積極證據，苟積極證據不足為不利於被告事實之
    認定時，即應為有利於被告之認定，更不必有何有利之證據
    ；認定犯罪事實所憑之證據，雖不以直接證據為限，間接證
    據亦包括在內，然而無論直接或間接證據，其為訴訟上之證
    明，須於通常一般之人均不致有所懷疑，而得確信其為真實
    之程度者，始得據為有罪之認定，倘其證明尚未達到此一程
    度，而有合理之懷疑存在時，事實審法院復已就其心證上理
    由予以闡述，敘明其如何無從為有罪之確信，因而為無罪之
    判決，尚不得任意指為違法，最高法院30年上字第816 號、
    76年台上字第4986號判例可參。
四、檢察官聲請簡易判決處刑認被告涉犯上開罪嫌，無非係以被
    告之陳述、證人即告訴人曾淑芬、黃囇莉之證述、台新銀行
    函文暨所附客戶基本資料卡、帳戶歷史交易明細、告訴人曾
    淑芬提出之新竹市農會匯款申請書、臺灣中小企業銀行函文
    暨所附客戶資料卡、帳戶歷史交易明細、告訴人黃囇莉莉提
    出之中國信託銀行中和分行帳戶存摺影本等為主要論據。訊
    據被告固坦承於前述時間、地點，將台新銀行、臺灣企銀帳
    戶之提款卡及密碼，提供予真實姓名、年籍均不詳、自稱「
    楊代書」之人所指定之人，惟堅決否認有幫助詐欺之犯行，
    辯稱：伊有貸款需求，在網路上看到貸款資訊，伊就留言，
    「楊代書」打電話給伊，後來伊等就用LINE聯絡，對方稱銀
    行沒有辦法過，要求伊寄送提款卡給他，後來又跟伊要提款
    卡密碼，說要把錢存入再提出，帳面會比較漂亮。伊沒有幫
    助詐欺取財之犯意等語。
五、經查
  ㈠被告於上揭時間、地點，將其所申辦之台新銀行、臺灣企銀
    帳戶之提款卡及密碼，提供予真實姓名年籍不詳、自稱「楊
    代書」所指定之「宋培頎」；又告訴人曾淑芬、黃囇莉受詐
    欺集團詐欺，於前述時間，分別將前述金額匯入被告之台新
    銀行帳戶、臺灣企銀帳戶內，旋即遭提領一空等情，業據證
    人曾淑芬、黃囇莉於警詢中證述在卷（107年度偵字第28310
    號卷〈下稱偵一卷〉第5至7頁、107年度偵字第30332號卷〈下
    稱偵二卷〉第4至5頁），且有台新銀行帳戶之歷史交易明細
    查詢、臺灣企銀帳戶之交易明細、曾淑芬提出之新竹市農會
    匯款申請書、告訴人黃囇莉提出之中國信託銀行中和分行帳
    戶存摺影本、被告寄送帳戶之統一超商收據資料各1份（偵
    一卷第10至11頁、偵二卷第6頁、第31頁、107年度偵字第31
    940號卷〈下稱偵三卷〉第5頁）在卷可憑，且為被告所不否認
    ，堪信為真實。此固足認被告交付台新銀行、臺灣企銀帳戶
    後，遭詐騙集團用以作為詐欺告訴人等上開款項之犯罪工具
    ，惟尚不足以推論被告係基於幫助詐欺取財之不確定故意而
    交付上開帳戶資料。
  ㈡本案應審酌者為被告交付上開帳戶，究否具有幫助詐欺取財
    之不確定故意，茲認定如下：
  1.按刑法上幫助之行為，須有幫助他人犯罪之意思，如無此種
    故意，基於其他原因，以助成他人犯罪之結果，尚難以幫助
    論（最高法院20年上字第1022號判例意旨參照）。申言之，
    交付帳戶而幫助詐欺罪之成立，必須幫助人於行為時，明知
    或可得而知，被幫助人將持其所交付之帳戶向他人詐取財物
    ，如出賣、出租或借用等情形，或能推論其有預知該帳戶被
    使用詐取他人財物之可能；反之，如非基於自己自由意思而
    係因遺失、被脅迫、遭詐欺等原因而交付，則交付金融機構
    帳戶之人並無幫助犯罪之意思，亦非認識收受其金融機構帳
    戶者將持以對他人從事詐欺取財等財產犯罪而交付，則其交
    付金融機構帳戶之相關資料時，既不能預測其帳戶將被他人
    作為詐欺取財等財產犯罪之工具，則其交付金融機構帳戶相
    關資料之行為，即不能成立幫助詐欺取財等犯罪。又揆諸目
    前實務，詐騙集團詐騙手法日新月異，縱然政府、金融機構
    廣為宣導，並經媒體多所批露，民眾受騙案件仍層出不窮，
    被害人亦不乏有高學歷、收入優渥或具相當社會經驗之人，
    受騙原因亦有不甚合常情者。若一般人會因詐騙集團詐騙而
    陷於錯誤，進而交付鉅額財物，則金融帳戶持有人因相同原
    因陷於錯誤，交付存摺、提款卡、密碼等資料，誠非難以想
    像，自不能以吾等客觀常人智識經驗為基準，遽推論交付帳
    戶、提款卡者必具有相同警覺程度、對構成犯罪之事實必有
    預見。
  2.被告因急需款項，於107年6月8日起使用LINE通訊軟體，向
    姓名年籍不詳自稱「楊小姐」貸款，並依對方要求，將其台
    新銀行、臺灣企銀帳戶提款卡寄送予對方指定之收件人「宋
    培頎」，嗣後並提供上揭帳戶密碼予「楊小姐」一節，業據
    被告於警詢、偵查、原審及本院審理中供述明確，經核其前
    後所述寄交帳戶提款卡及告知密碼之經過、細節均屬一致，
    無明顯瑕疵，並有被告提出之LINE對話紀錄1份可參（偵三
    卷第5至6頁）。細譯上開LINE對話記錄內容，略以：（6/8 
    ）「（楊代書）我是楊代書」、「（王崇信）你好」、「（
    楊代書撥打給王崇信3 ：19）」、「（王崇信拍攝身分證及
    健保卡）」、、（6/11）「（王崇信）代書妳好、請問我現
    在還需要準備什麼？」、「（楊代書）暫時不需要喔、需要
    會跟你說」、「（王崇信）是、知道了、請問現在是在評估
    了？」、「（楊代書）還沒送件喔、送件再通知你、這兩天
    就會送件了」、（6/13）「（楊代書）今天幫你送件喔」、
    （6/15）「（王崇信）代書妳好、請問什麼時候會有消息？
    」、「（楊代書）等銀行審批照會喔」、（6/19）「（王崇
    信）代書、不好意思、想請問需要等多久？因為有點急、抱
    歉打擾」、「（楊代書撥打給王崇信15：52、2 ：33）」、
    「（楊代書）高雄市三民區、鼎上門市」、「（楊代書）宋
    培頎0000000000、7-11店到店寄、頎念奇、用好記得拍照給
    我」、「（王崇信）不好意思、我明天在（再）去寄、今天
    有事」、（6/20）「（王崇信傳送統一超商收據）代書已經
    寄出了」、「（楊代書）好、會計師收到我在（再）跟你說
    、密碼是多少」、「（王崇信）密碼要給噢？」、「（楊代
    書撥打給王崇信4：42）」、「（王崇信）密碼720524、兩
    張一樣」、（6/21）「（楊代書）明天應該會計師收到」、
    （6/22）「（王崇信）代書、會計師還沒收到嗎？」、「（
    楊代書）會計收到資料了、你這邊就等我的好消息」、（6/
    23）「（王崇信）謝謝、所以要五個工作天到下星期三就好
    了？」、「（楊代書）禮拜一才可以作賬（帳）、禮拜六禮
    拜天不算喔、對保到時候我提前通知你」、（6/26）「（王
    崇信撥打電話未通）」等情。依前述對話內容，顯示被告確
    有跟「楊代書」洽談貸款代辦事宜，先將雙證件翻拍予「楊
    代書」，「楊代書」稱會「送件」、「等銀行審批照會」，
    惟無下文，被告乃再予「楊代書」聯絡，經其要求寄出提款
    卡及提供密碼，並稱以「等會計師收到」、「會計師收到」
    、「星期一才開始作帳」、「對保時通知你」等語，詳細說
    明貸款辦理之流程、進度、拖延之原因，使被告誤以為「楊
    代書」確實有在協助其辦理貸款，足認被告堪信被告上揭供
    述為辦理貸款，始交付前揭帳戶資料等語，確非屬臨訟卸責
    之詞。
  3.實務上借用他人帳戶從事金融活動，所在多有，具有正常智
    識之人願意提供帳戶供他人使用，必然有其原因，或因彼此
    關係匪淺，具信任關係，例如夫借妻之帳戶使用等；或因有
    利可圖，例如借用帳戶之人提供報酬予提供者等；亦有因被
    詐欺而提供。本案卷內並無證據佐證被告與「楊小姐」彼此
    認識，依卷內證據，亦無從認定被告有因提供帳戶資料獲有
    利益之事證，且衡情，販賣帳戶之人，多為需錢孔急，有巨
    大之經濟上壓力，故願意承擔未來可能背負之刑事罪名，以
    換取立即可得之報酬，自無可能大費周章申請2個LINE帳號
    ，再花費約莫半個月虛偽製作如前所述之LINE對話紀錄；而
    購買帳戶者，亦無花費如此大之心力，以協助販賣帳戶者脫
    罪之必要。此外，依前揭LINE對話擷圖中所附之統一超商收
    據（偵三卷第5頁），顯示被告確實有於107年6月20日至統
    一超商日勝門市寄出物品，並與原審函詢之寄送資料相符，
    此有大智通文化行銷股份有限公司函文1份在卷可憑（原審
    簡上卷第51頁）；而該收件人行動電話門號0000000000號（
    偵三卷第5頁反面），經查為印尼籍人士於107年3月6日甫入
    境我國時所申辦之預付卡，於107年7月18日遭停用，有申登
    人資料、入出境資料、遠傳電信股份有限公司函文各1份在
    卷可證（原審簡上卷第37至39頁、第49頁），被告倘為賺取
    販賣帳戶之利益，實無花費成本製造虛偽寄送紀錄、並取得
    外籍人士之人頭門號，以製作虛偽對話紀錄脫罪之必要，故
    堪信被告辯稱係因誤信對方將為其代辦貸款而提供前揭帳戶
    資料等語，應為真實可採，自難認被告得預見所提供帳戶提
    款卡及密碼將遭利用為詐欺取財帳戶之風險，並據以推認被
    告具備幫助詐欺取財之不確定故意。
  4.目前檢警大力查緝人頭帳戶，詐欺集團在收購人頭帳戶日益
    困難之情形下，自然有一部分會仰賴以詐騙方式取得之帳戶
    ；而詐欺集團詐騙手法推陳出新、層出不窮，除以電話詐欺
    民眾匯款之外，利用刊登求職廣告或申辦貸款廣告等手法，
    引誘民眾上門求助，騙取可以逃避執法人員之追查之行動電
    話門號、金融機構帳戶，亦時有所聞。被告因誤信「楊小姐
    」而寄出帳戶提款卡並提供密碼之情形，與一般詐欺集團在
    網路刊登貸款廣告引誘民眾上門、申請虛偽LINE帳號與民眾
    聯絡、請民眾寄到便利商店門市再派車手去取件、收件人使
    用外籍人士入境臺灣時所申辦之預付卡，以隱匿其身分資料
    、逃避檢警追緝之手法相符。再者，被告曾應對方要求，拍
    攝身分證、健保卡供其查證，此有LINE對話翻拍照片1張附
    卷可憑（偵三卷第5頁），倘被告預見對方或為詐騙集團，
    其所提供之帳戶資料可能遭利用為詐騙取財之工具，被告當
    無拍攝自己真實證件資料照片，供對方知悉之理，亦堪信被
    告上揭所變遭詐騙而交付帳戶資料等語，為真實可採。
  5.復經以「宋培頎」為關鍵字，搜尋法務部檢察書類查詢系統
    ，亦顯示：①某王姓女子，因申辦貸款，以LINE與對方聯絡
    後，經其要求提供帳戶資料，因而受騙，於107年5月25日將
    銀行帳戶存摺、提款卡以店到店之方式寄至高雄市某便利商
    店，收件人亦為「宋培頎」，此有臺灣高雄地方檢察署107
    年度偵字第22948號不起訴處分書可證（原審簡上卷第65至6
    9頁）；②某張姓男子，因申辦貸款，以LINE與對方聯絡後，
    經其要求拍攝雙證件並提供帳戶，因而受騙，於107年6月12
    日將銀行帳戶存摺、提款卡以店到店之方式寄至高雄市某便
    利商店，收件人為「宋培頎」，此有臺灣雲林地方檢察署10
    8年度偵字第31號不起訴處分書可證（原審簡上卷第57至60
    頁）；③某莊姓男子，因申辦貸款，以LINE與對方聯絡後，
    對方要求提供帳戶以做薪轉紀錄，因而受騙，於107年6月17
    日將銀行帳戶存摺、提款卡以店到店之方式寄至高雄市某便
    利商店，收件人為「宋培頎」，此有臺灣臺中地方檢察署10
    7年度偵字第28912號不起訴處分書可證（原審簡上卷第53至
    56頁）；④某黃姓民眾，於107年6月23日因申辦貸款受騙，
    將銀行帳戶提款卡寄至某便利商店，收件人為「宋培頎」，
    此有臺南地方檢察署108年度偵字第3682號不起訴處分書可
    證（原審簡上卷第61至63頁）；⑤某施姓男子，因申辦貸款
    ，以LINE與對方聯絡後，對方要求提供帳戶，因而受騙，於
    107年6月26日將銀行帳戶存摺、提款卡以店到店之方式寄至
    高雄市某便利商店，收件人之電話為「0000000000」，此有
    臺灣臺中地方檢察署107年度偵字第22373號、第22569號、
    第24118號不起訴處分書可證（原審簡上卷第75至80頁），
    前述民眾因申辦貸款而受騙寄出銀行帳戶提款卡等情節，與
    被告所述因辦理貸款而寄送銀行帳戶資料等節相近，足認該
    期間確實有詐欺集團透過網路招攬欲辦理貸款之民眾，透過
    LINE聯繫後騙取民眾寄出帳戶，而用於詐欺犯行使用，益證
    被告辯稱係因誤信「楊小姐」將為其代辦貸款而提供前揭帳
    戶資料等語，應為真實可採。 
  ㈢綜上，本件依公訴人所舉證據，僅能證明被告確有交付台新
    銀行、臺灣企銀帳戶之提款卡及告知密碼予他人之事實，惟
    尚無法達於可排除合理之懷疑而形成被告有罪之法律上確信
    之程度。此外，復查無其他積極證據證明被告有公訴人所指
    之犯行，揆諸首揭法條及判例意旨，應認本件不能證明被告
    犯罪，自應諭知無罪之判決。原審亦同此認定，而為被告無
    罪之諭知，核無違法不當。
六、檢察官上訴意旨略以：㈠被告雖矢口否認有何幫助詐欺取財
    犯意，然業供稱「楊小姐」向其表示「要請會計師幫我存進
    後再領出，讓簿子比較漂亮，貸款比較容易」等語，顯見被
    告主觀上認其交付帳戶之對象，將以無存款真意之虛偽存提
    款紀錄，詐騙銀行，使銀行誤信被告資力與信用，而陷於錯
    誤，借貸款項予被告，足見被告有幫助詐欺之犯意。㈡依卷
    附LINE對話紀錄，顯示「楊小姐」照片為面貌姣好之女子，
    與一般代書重視專業形象已有極大差別，被告對於對方是否
    確為代書應已產生疑問，況被告寄送帳戶資料之收件人「宋
    培頎」為男子姓名，且寄送至高雄三民路某統一超商，而非
    一般代書事務所與客戶接洽之方式，又「楊小姐」自稱在北
    投區，被告卻將帳戶資料寄送至高雄，被告面對上開異狀，
    應已有所懷疑，仍交付對方帳戶資料，當具幫助詐欺之不確
    定故意。㈢原審以「宋培頎」為關鍵字，查得數件不起訴處
    分書，而認有詐騙集團使用「宋培頎」名義固屬正確，惟被
    告是否具備幫助詐欺之不確定故意，應依個案認定之，自不
    能因其他檢察官不起訴處分書為被告並無幫助詐欺取財犯意
    之依據。然查，㈠「楊小姐」係以製作金流紀錄以通過銀行
    貸款之審核等語，要求被告寄送前揭帳戶資料，固據被告於
    偵查、原審及本院審理中供述在卷，衡以被告當時需錢孔急
    ，且非從事金融、司法實務等相關工作者，對於「楊小姐」
    施詐所言並未察覺有詐，因而誤信其說詞而提供帳戶資料，
    於經驗法則上並非毫無可能，此經說明認定如前。至被告提
    款帳戶資料，藉以製作金流美化帳戶，雖有訛詐銀行之可能
    ，但此與提供帳戶作為詐騙一般民眾之工具使用係屬二事，
    蓋二者對象不同、行為模式有異，自不能僅因被告有訛詐銀
    行之可能，即率認其交付「楊小姐」銀行帳戶資料之行為，
    有幫助詐欺取財之不確定故意。㈡現今社會常透過便利商店
    之物流寄件、收件，又為託人代為寄、收件，而在寄件資料
    上直接填載受託人之姓名、地址、電話，亦屬常見，故公訴
    人認「楊小姐」自稱在北投區，然被告卻將帳戶資料寄送至
    高雄由「宋培頎」之男性為收件人，有悖於常情云云，已難
    採認。再者，被告縱有疏於查證「楊小姐」之真實身分，即
    將帳戶資料交付對方，亦僅得認定被告因輕信他人，而致帳
    戶資料遭不法使用之過失，無從認定具備不確定故意。檢察
    官認被告面對上開異狀，應已有所懷疑，仍交付對方帳戶資
    料，當具幫助詐欺之不確定故意云云，實難採認，而無理由
    。㈢原審係綜合卷證資料，認被告確實係因辦理貸款，誤信
    「楊小姐」所述而交付帳戶資料，難認有幫助詐欺之不確定
    故意，並非僅以依據「宋培頎」為關鍵字所查得上開數件不
    起訴處分書，即認定被告無幫助詐欺犯意，檢察官認原審僅
    以上揭不起訴處分書，認定為被告無幫助詐欺取財犯意之依
    據云云，容有誤會，亦難認有理由。㈣綜上，公訴人執前詞
    提起上訴，均無理由，應予駁回。
據上論斷，應依刑事訴訟法第368條，判決如主文。
本案經檢察官謝奇孟聲請簡易判決處刑，檢察官彭聖斐提起上訴
，檢察官楊淑芬到庭執行職務。
中　　華　　民　　國　　109 　年　　4 　　月　　23　　日
                  刑事第十九庭  審判長法　官  曾淑華
                                      法　官  王美玲
                                      法　官  俞秀美
以上正本證明與原本無異。
不得上訴。
                                      書記官  呂修毅
中　　華　　民　　國　　109 　年　　4 　　月　　24　　日